【裁判字號】    98,易,226
【裁判日期】    980916
【裁判案由】    妨害自由
【裁判全文】
臺灣花蓮地方法院刑事判決               98年度易字第226號
公  訴  人  臺灣花蓮地方法院檢察署檢察官
被      告  乙○○
選任辯護人  林武順律師
上列被告因妨害自由案件，經檢察官提起公訴（98年度偵字第22
72號），本院判決如下：
    主  文
乙○○無罪。
    理  由
一、公訴意旨略以：被告乙○○因認為放置於台東縣成功鎮○○
    路3-15號長生石礦場內、甲○○所有、型號：PC-410LC-5、
    PC-200挖士機 2輛為廖有民所有，因廖有民積欠陳柏鴻新臺
    幣3,701,985元並將上開怪手2輛已抵押予陳柏鴻處置，而其
    受陳柏鴻之委任催討債務，竟於民國 98年5月2日上午8時30
    分許雇用不知情之拖板車司機至上開石礦場內，以拖板車強
    行載運上開怪手 2輛而離去，以此方式妨害甲○○行使權利
    ，因該石礦區員工陳世忠報警，嗣經警在玉長公路攔檢而查
    獲。認被告涉犯刑法第304條第1項妨害人行使權利罪云云。
二、按犯罪事實應依證據認定之，無證據不得認定其犯罪事實；
    不能證明被告犯罪者，應諭知無罪之判決，刑事訴訟法第15
    4條第2項、第301條第1項分別定有明文。次按認定被告有罪
    之事實，應憑證據，如未能發現相當之證據，或證據不足以
    證明，自不能以推測或擬制之方法，以為裁判之基礎；且認
    定犯罪事實所憑之證據，其為訴訟上之證明，須達於通常一
    般人均不致有所懷疑，而得確信其為真實之程度者，始得據
    為有罪之認定，倘其證明尚未達到此一程度而有合理之懷疑
    存在時，尚難為有罪之認定基礎；苟積極證據不足以為不利
    於被告事實之認定，即應為有利於被告之認定，更不必有何
    有利之證據（最高法院30年上字第816號、40年台上字第 86
    號、76年台上字第4986號判例參照）。且刑法第304條第1項
    妨害人行使權利，然需以行為人有施強暴、脅迫為手段始構
    成之。
三、公訴人認被告乙○○涉犯刑法第 304條妨害他人行使權利之
    犯行，無非係以：(一)被告供稱有雇請司機於上開時、地將上
    開 2台怪手載走之事實；(二)證人甲○○、廖有民、陳世忠警
    詢、偵查證述；(三)保管單、進口報單、發票、照片 6張；為
    其主要論據。訊據被告固坦承有雇用司機於上揭時、地將上
    開 2台怪手載走之事實，惟堅決否認有何妨害他人行使權利
    之犯行，並辯稱：陳柏鴻委任我去向廖有民追討債務，之前
    都找不到廖有民，後來同業間告訴我廖有民所在，我才去找
    廖有民。我於98年5月1日到上揭地點找廖有民，廖有民有在
    現場，我還有拍照，廖有明雖否認有簽立切結書，但我有跟
    他核對怪手之車身號碼，而且切結書後面還附有 2張進口報
    單及土地所有權狀正本（地號壽豐鄉○○段 428土地），我
    告訴廖有民切結書若非他所簽，為何我們手上有土地權狀正
    本，我會請卡車來載走怪手，因為當天下山後叫不到車子，
    我於翌日即98年5月2日請司機去載，當時該 2台怪手並無人
    在使用操作中，有一個工人上來問我什麼事情，我把切結書
    等資料給他看，並跟他核對車身號碼，且跟他說這是廖有民
    抵押給我們的怪手，因廖有民未還錢，且切結書上載明任我
    們處置怪手，該工人回答說怪手是他們公司的不是廖有民的
    ，但工人不知道該怎麼辦，就離開去報警。我就把怪手載走
    ，到下山的半途中，遇到剛才說要報警的工人帶了 2名警察
    來，我就把資料給警察看，警察說還是要到成功分局去把事
    情弄清楚，我就跟著去警局，該 2台怪手也載去警局。我把
    切結書、進口報單、權狀等資料交給警察看，警察請對方證
    明怪手是他們的，過了快1小時，對方才傳真1張發票過來，
    發票上面載明挖土機 1部但未載有車身號碼，所以警察認為
    我是在行使權利，所以就要求我簽立切結書及暫保管單，因
    為是對方的工人報警，所以警察也請該工人在切結書上簽名
    。嗣後對方又報案，警察又將該挖土機交由甲○○保管等語
    。經查：
  (一)被告乙○○經陳柏鴻交付委任授權書 1份、由東品行資源開
    發股份有限公司負責人廖有民及詹瞻所出具之切結書 1份、
    坐落壽豐鄉○○段428地號之土地所有權狀正本1份，並受陳
    柏鴻委託其代為追討廖有民、詹瞻積欠陳柏鴻蛇紋石買賣預
    收貨款事宜；且陳柏鴻所交付予被告之上開切結書載有「立
    切結書人東品行資源開發股份有限公司與歐亞公司陳柏鴻君
    ，因蛇紋石原石買賣尚有預收款新臺幣參佰柒拾萬壹仟玖佰
    捌拾伍元未交貨，今同意以負責人廖有民名義座落壽豐鄉○
    ○段肆貳捌地號○．○七九八公頃建地之順位，和小松牌四
    一○、二○○怪手各一部做為抵押，並允諾於民國九十年四
    月三十日前以同等值原石或該款之現金清償，否則上述該二
    項標的物任由陳柏鴻君處置」等字樣。而證人廖有民於檢察
    官偵查時亦證稱：之前有賣蛇紋石給陳柏鴻，但有些蛇紋石
    沒有交貨，所以尚欠陳柏鴻原石，至於98年5月1日，被告有
    來長生石礦場，我有跟被告表明該切結書不是我本人所寫的
    ，怪手是公司的資產等語明確；雖廖有民於警詢、檢察官偵
    查時均否認該切結書為伊所簽立，並證稱：伊未將小松牌41
    0型、200型怪手各 1台抵押給陳柏鴻等語，然被告自承其係
    因為因切結書、進口報單、土地權狀正本，確信陳柏鴻對於
    上揭2台怪手有處置權，且伊也有核對車身號碼等語綦詳。
    足認陳柏鴻確有委任被告代為處理伊與廖有民間之債務追討
    問題，且上揭切結書亦有如上揭文字之記載，此有切結書影
    本1份、挖土機進口報單影本2份、授權委任書影本 1份、土
    地所有權狀影本 1份在卷可稽。故被告主觀上係認東品行資
    源開發股份有限公司負責人廖有民、詹瞻與陳柏鴻間有民事
    債務關係存在，且該切結書上載明上揭怪手 2台任由陳柏鴻
    處置，而陳柏鴻則授權委任其代為處理至明。
  (二)被告於98年5月2日上午雇請司機至長生石礦場載走怪手時，
    證人廖有民、甲○○均未在場，業據被告陳明在卷，且經證
    人廖有民、甲○○於警詢、檢察官偵查時證述明確，則證人
    廖有民、甲○○於警詢、偵查時之證述並無法證明被告有以
    何施強暴、脅迫手段將怪手載走乙情。雖證人陳世忠於警詢
    時證稱：被告當場告訴伊要開走挖土機（又稱怪手），若不
    服可報警等語，然該 2台怪手當時並無工人在使用中，且被
    告雖告知長生石礦場之工人陳世忠要開走，若不服可報警等
    語，然此話語並無任何強暴、脅迫之意思，僅告知可為報警
    ，而陳世忠雖告知被告該 2台怪手是屬於伊公司所有，未經
    法律程序不能拖走，嗣陳世忠前去報警，因為石礦場位在山
    上，陳世忠怕警察不認識路，且石礦場距離警局來回需 1小
    時，陳世忠就下山去分局帶警察上來，警察來時，被告已經
    把怪手牽到距離石礦場 1公里多的山下，被告跟警察說是債
    務的問題，後來將怪手牽到派出所等情，業據證人陳世忠於
    警詢、偵查時證述綦詳；且被告於本院審理時亦自承是在陳
    世忠離去礦場後，伊才自長生石礦場載走怪手 2台，足認被
    告於98年5月2日上午在長生石礦場載走怪手當時，廖有民、
    甲○○、陳世忠均不在場，而公訴人所舉之證人均未曾證述
    被告有何施以具體強暴、強迫之行為將上開怪手載走乙情，
    且公訴人亦未提出證據證明被告有何施以強暴、脅迫之手段
    載走怪手，妨害甲○○行使對挖土機權利之行為。而被告係
    依據陳柏鴻給予之授權委任書委託其代為處理廖有民、詹瞻
    所欠買賣蛇紋石預收款事宜，並交付切結書、進口報單，且
    切結書上載明如前所述該 2台怪手任由陳柏鴻處置，而載運
    當時，並無工人正在使用上開怪手 2台工作中，則被告雇用
    司機將上開挖土機載走，尚難謂有何施強暴、脅迫之行為。
  (三)嗣因陳世忠報警，被告於載運至山下途中，遇員警與陳世忠
    到來，其等均隨員警至警局後，經員警了解情形，且就上揭
    怪手為拍照，並請被告、陳世忠、甲○○提出相關證明文件
    以證明各自對上揭 2台怪手之權利，並勘驗怪手之車身號碼
    ，其中410型之車身號碼為10630號，與被告所提出之進口報
    單上所載型號相符；另200型1台車身號碼業已磨損，無法辨
    認；此有照片4張、進口報單1紙在卷可稽。而甲○○所提出
    之 410型之統一發票上並未記載有怪手之車身號碼，此有甲
    ○○所提出之統一發票各 1紙為證。經員警介入了解後，由
    員警繕打保管單及切結書，交由被告簽名，並由陳世忠於在
    場人欄簽名，且將上揭兩台怪手暫交由被告保管，業據證人
    陳世忠於警詢時證述明確，並有被告、陳世忠簽名之暫保單
    、切結書各 1份在卷可稽。嗣因甲○○在玉里分局偵查隊製
    作筆錄時表示不願意交由被告保管或放在玉里分局，俟雙方
    釐清權利後再行處置，要求開立保管單由伊代為保管，經員
    警與被告、甲○○協調後則暫由甲○○出具保管單為保管，
    有保管單 1份在卷可稽。故上揭保管單、切結書、進口報單
    、統一發票等文件資料亦不足以證明被告有何以強暴、脅迫
    手段妨害甲○○對上揭 2台怪手之權利至明。況被告於警局
    將怪手載走係經員警交付予伊暫為保管，亦非以強暴、脅迫
    手段強行載走怪手，亦難謂與刑法第 304條強制罪之構成要
    件相符。
四、綜上所述，被告於案發當日至長生石礦場載走上揭怪手 2台
    之行為，並未為任何強暴、脅迫之行為，且主觀上係基於授
    權書及切結書之內容行使權利，於運離長生礦石場時，甲○
    ○、廖有民、陳世忠均未在場，自無妨害甲○○行使權利可
    言，則因無使用強暴、脅迫之手段，核與刑法第304條第1項
    之要件不符，此外，復查無其他積極證據足認被告有公訴人
    所指之犯行，自應依法諭知無罪之判決。
據上論斷，應依刑事訴訟法第301條第1項，判決如主文。
本案經檢察官孫源志到庭執行職務。
中    華    民    國    98    年    9     月    16    日
                  刑事第二庭   法  官   陳月雯
以上正本證明與原本無異。
如不服本判決應於收受送達後10日內向本院提出上訴書狀，並應
敘述具體理由。其未敘述上訴理由者，應於上訴期間屆滿後20日
內向本院補提理由書 (均須按他造當事人之人數附繕本)「切勿
逕送上級法院」。告訴人或被害人如對於本判決不服者，應具備
理由請求檢察官上訴，其上訴期間之計算係以檢察官收受判決正
本之日期為準。
中    華    民    國    98    年    9     月    16    日
                                書記官


司法院資訊處製作；財團法人民間司法改革基金會備份。
